【裁判字號】    89,家上更(一),6
【裁判日期】    900313
【裁判案由】    離婚
【裁判全文】
台灣高等法院民事判決  八十九年度家上更(一)字第六號
      上  訴  人  甲○○
      訴訟代理人  孫劍履律師
      被上訴人    乙○○      住台北市○○○路五八號五樓
      訴訟代理人  林宏信律師
右當事人間離婚事件，上訴人對於中華民國八十七年九月七日臺灣士林地方法院八十
七年度婚字第一二九號第一審判決提起上訴，經最高法院第一次發回更審，本院判決
如左：
    主    文
原判決廢棄。
被上訴人在第一審之訴駁回。
追加之訴駁回。
第一、二審及發回前第三審訴訟費用由被上訴人負擔。
    事    實
甲、上訴人方面：
壹、聲明：
一、原判決廢棄。
二、被上訴人在第一審之訴及追加之訴均駁回。
貳、陳述：除與原判決及發回前本院判決記載相同者外，補稱略以：
一、兩造感情原極為融洽，嗣被上訴人耽溺於股票之炒作而耗盡家中積蓄，又因不滿
    上訴人拒不交出嫁妝、首飾及存款供被上訴人揮霍，竟惡意破壞兩造間夫妻感情
    及與子女間之親子關係，並自八十五年八月五日拋妻棄子，復將上訴人之首飾帶
    走，不顧上訴人及子女之死活。八十五年十一月四日係因被上訴人一再以「給錢
    就過正常家庭生活」、「給錢就返還上訴人所有之重要文件」之卑劣說詞強索新
    台幣（以下同）二百萬，上訴人一時激忿出手摑掌被上訴人，致其受有輕微擦傷
    ，此係夫妻間偶而失和之結果，難謂被上訴人因此受有身體上、精神上不堪同居
    之虐待。
二、上訴人從未故意關電源、瓦斯，不讓被上訴人看電視、洗澡，亦未不准被上訴人
    回家、探視小孩，係上訴人自己離家出走。
三、被上訴人確有毆打上訴人及偽造文書之犯行，上訴人未誣告被上訴人。
四、上訴人無過失，被上訴人依民法第一千零五十二條第二項規定請求離婚，於法不
    合。
參、證據：援用原審及發回前本院前審所為之立證方法外，補提：臺灣士林地方法院
    檢察署八十九年度偵字第七六一四號不起訴處分書為證。
乙、被上訴人方面：
壹、聲明：駁回上訴
貳、陳述：除與原判決及發回前本院判決記載相同者外，補稱略以：
    被上訴人遭上訴人傷害，又先後二次誣指被上訴人傷害、偽造文書，意圖入被上
    訴人於罪，雙方感情已經破裂而無法挽回，倘未達不堪同居虐待之程度，雙方婚
    姻亦難以維持，且上開事由均應由上訴人負責，被上訴人本此同基礎事實追加以
    民法第一千零五十二條第二項之規定請求離婚。
參、證據：援用原審及發回前本院前審所為之立證方法。
丙、本院依職權調閱臺灣士林地方法院檢察署八十六年度偵字第二五二七號偽造文書
    案、八十六年度偵字第三七四二號傷害案全卷。
    理    由
一、按離婚之訴，得於第二審言詞辯論終結前，為訴之追加，民事訴訟法第五百七十
    二條第一項定有明文。本件被上訴人原依民法第一千零五十二條第一項第三款規
    定訴請離婚，於本院言詞辯論終結前，追加同條第二項規定請求離婚，應予准許
    。
二、被上訴人主張：兩造於七十三年五月十九日結婚，育有一女佟端妮、一子佟彥，
    嗣因細故常起爭執，於八十五年八月間協議分居。同年九月三十日伊欲自幼稚園
    接走長子佟彥，為上訴人知悉加以阻止，雙方因此在台北市政府警察局北投分局
    關渡警察派出所協調不成，上訴人竟向檢察官誣指伊涉犯傷害罪；同年九月間伊
    為辦理護照，遍尋戶口名簿等文件無著，乃以遺失為由，向戶政機關申請補發，
    上訴人遂以伊謊報遺失為由，向檢察官提出告訴，誣指伊涉犯偽造文書罪嫌，均
    經檢察官為不起訴處分確定；同年十一月四日晚上八時四十分許，又因細故出手
    掌摑伊，致伊左臉頰擦傷，亦經法院判決拘役二十日確定。伊精神及身體受上訴
    人虐待已達不堪同居之程度，倘未達不堪同居虐待之程度，雙方感情亦已破裂無
    法挽回，婚姻難以維持等情。爰依民法第一千零五十二條第一項第三款、第二項
    規定，求為准兩造離婚，所生女佟端妮、子佟彥均由伊監護之判決。
三、上訴人則以：被上訴人婚後盜用伊存款一百三十萬元，從事股票買賣而耗盡家中
    積蓄，又因不滿伊拒不交出嫁妝、首飾及存款供其揮霍，竟惡意破壞兩造間夫妻
    感情及其與子女間之親子關係，並於八十五年八月五日拋妻棄子，離家出走；八
    十五年十一月四日伊因受被上訴人折磨、激怒而掌摑其臉頰，以期待被上訴人痛
    改前非，繼續維持婚姻，惟被上訴人為逼伊交出家中所有積蓄，竟對伊提出傷害
    告訴，進而訴請確認伊房屋所有權存在之訴，以破壞夫妻間之情感，至伊告訴被
    上訴人傷害、偽造文書，係因受被上訴人不當之行為後所為被動之正當反制行為
    ，故兩造間感情失和，係可歸責於被上訴人之事由所致，難認伊有何可歸責之事
    由，被上訴人不得據此請求離婚。又伊已單獨扶養子女逾二年，有獨立扶養子女
    能力，子女應由伊繼續監護等語，資為抗辯。
四、經查，兩造為夫妻，婚後育有未成年子女佟端妮、佟彥二人，被上訴人於八十五
    年八月五日搬離原住處，同年十月一日兩造立據協議分居一個月。八十五年十一
    月四日晚上八時四十分許，在台北市○○○路○段三九六號三樓住處，上訴人因
    毆打被上訴人，被判處拘役二十日；八十六年間被上訴人訴請確認登記為被上訴
    人所有房屋為其所有，並請求為更名登記，經最高法院於八十八年七月二十二日
    判決駁回確定；八十六年二月二十五日、同年四月一日上訴人分別對被上訴人提
    出偽造文書、傷害告訴，均經不起訴處分；嗣被上訴人以上訴人誣告，提出告訴
    ，亦經不起訴處分確定等事實，為兩造所不爭執，並有戶籍謄本、協議書、臺灣
    士林地方法院易字第三三六號、本院八十六年度上字第一五三六號、最高法院八
    十八年度台上字第一六○○號判決正本各一紙，臺灣士林地方法院檢察署八十六
    年度偵字第二五二七號、第三七四二號、八十九年度偵字第七六一四號、臺灣高
    等法院檢察署八十九年度議字第三六六九號不起訴處分書各一紙在卷可按【見原
    審卷七─一一、二二、七○、一三─二一頁、本院家上字卷八五─九三頁、家上
    更(一)卷一二○─一二五頁】，堪信為真實。茲應審就者為：被上訴人是否受有不
    堪同居之虐待？兩造間之婚姻是否已達難以維持？被上訴人得否據以依民法第一
    千零五十二條第二項規定請求離婚？
  (一)按夫妻之一方受他方不堪同居之虐待，固得請求離婚，惟所謂「不堪同居之虐待
    」，係指予以身體上或精神上不可忍受之痛苦，致不堪繼續同居者而言。該「不
    堪同居之虐待」，自應就具體事件，衡量夫妻之一方受他方虐待所受侵害之嚴重
    性，斟酌當事人之教育程序、社會地位及其他情事，是否已危及婚姻關係之維繫
    以為斷。如非客觀上已達於此程度，即無容夫妻之一方，任意以主觀之意見，請
    求與他方離婚之餘地。又夫妻間偶爾失和毆打他方，致令受有微傷，如按其情形
    尚難認為不堪同居之虐待者，不得認他方之請求離婚為有正當理由；又夫妻間之
    一方受他方不堪同居之虐待，固得請求離婚，惟因一方之行為不檢而他方一時忿
    激，致有過當之行為，不得即謂為不堪同居之虐待。最高法院二十年上字第二三
    四一號、二十三年上字第四五五四號判例參照。查八十五年十一月四日晚間八時
    四十分許，兩造因房屋、金錢問題起爭執，上訴人出手掌摑被上訴人，致其左臉
    頰受有二公分之輕微擦傷之事實，有臺灣士林地方法院八十六年度易字第三三六
    號刑事判決正本可證（見原審卷七○、七一頁），並經兩造女兒佟端妮證稱：「
    爸爸每晚都出去，隔天早上才回來，他說去釣魚，父母二人會吵來吵去，推來推
    去，有一次爸爸在家，媽接我回來，爸、媽二人吵來吵去，爸爸叫媽媽拿二百萬
    出來，買房子跟新車子，過正常生活，是爸爸離家出走，不管我們，後來我們搬
    到八里．．爸爸也沒來找我們」等語（見原審卷六五頁），兩造兒子佟彥亦證稱
    ：「．．爸爸跟媽媽吵架要二百萬，說這樣爸爸才會正常，媽媽不給他，罵他不
    要臉，二人推來推去，後來爸爸出去沒有回家，我們就與媽媽同住」等語明確（
    見同上卷六七頁），足見上訴人係因一再受被上訴人以「給二百萬元就過正常家
    庭生活」激忿，致出手摑掌被上訴人，使其受有輕微擦傷，為夫妻間偶發之爭吵
    ，難謂被上訴人身體上、精神上受虐待已達不堪同居之程度。至被上訴人另主張
    上訴人有毆打伊耳光之習慣，惟無法舉證以實其說，自不足採信。
  (二)被上訴人主張：上訴人故意關掉電源、瓦斯，不讓伊看電視、洗澡，亦不讓伊回
    家、探視小孩云云。惟為上訴人所否認，且兩造之子女佟端妮、佟彥均陳稱：「
    有一天我們正在看電視，爸爸一回來即將電視關掉電源，洗澡洗到一半時爸爸將
    瓦斯關掉，睡覺時故意將電燈打開，不讓我們睡覺」等語在卷（見本院家上卷六
    五頁反面），被上訴人亦無法舉證證明上訴人有故意將電源、瓦斯關掉，不讓其
    看電視、洗澡之事實，其此部分之主張，不足採信。又被上訴人於八十五年八月
    自行離家，同年月十月一日兩造同意暫時分居一個月，至同年月三十日止，惟被
    上訴人離家後即未回家探視上訴人及子女，子女均由上訴人照養之事實，業據佟
    端妮陳稱：「．．是爸爸離家出走，不管我們，爸爸自己出去，不管我們，後來
    我們搬到八里．．爸爸也沒來找我們」「．．因為他賺錢不養家，他自己出去，
    就不管我們．．」「他要錢不要家」「（爸爸是否探望你們？）沒有」「沒有看
    過爸爸媽媽打過架，媽媽也沒講過爸爸不好，或是不讓他回家，是爸爸自己不回
    來」「爸爸賺錢都不養我們，都是媽媽賺錢養我們．．」等語（見原審卷六五、
    六六頁、本院家上字卷六五反面、六六頁），佟彥亦陳稱：「．．後來爸爸出去
    沒有回家，我們就與媽媽同住」「媽媽因為他會養我們，爸爸不會養我們」等語
    明確（見原審卷六七頁），是被上訴人指稱上訴人不讓其回家探視小孩云云，亦
    不足採信。
  (三)被上訴人又主張：上訴人誣指伊涉傷害、偽造文書犯行，受有不堪同居之虐待云
    云。查被上訴人於八十五年九月以戶口名簿遺失為由，向戶政事務所申請補發，
    嗣上訴人發覺戶口名簿為被上訴人申請作廢後，認被上訴人涉有偽造文書犯行提
    出告訴，嗣被上訴人偽造文書犯行雖經不起訴處分確定，惟被上訴人於其被訴偽
    造文書及告訴上訴人誣告案件中，均自承曾因返家找不到戶口名簿，向戶政機關
    申請補發，而上訴人則堅稱戶口名簿未遺失，顯見被上訴人申請補發係因離家在
    外，主觀上判斷已遺失，上訴人則因長期保管戶口名簿，知悉未遺失，因而申告
    被上訴人偽造文書，是被上訴人既確有申報遺失補發，而上訴人知未遺失，因而
    提出告訴，顯非憑空捏造，尚難認有誣告之故意。另八十五年九月三十日十五時
    許，因被上訴人及其弟弟、父親至佟彥就讀之幼稚園，欲將佟彥接走，與上訴人
    起爭執，嗣至台北市政府警察局北投分局關渡警察派出所協調不成，上訴人因與
    被上訴人互搶佟彥而跌倒之事，業據佟彥稱：「．．在派出所又推我媽媽，害我
    媽媽跌倒好幾次，媽媽抱我很緊。」「爸爸在關渡派出所時，曾將媽媽推倒在地
    ，使得媽媽膝蓋破皮流血」等語在卷（見原審卷六七頁反面、本院家上字卷六六
    頁），並經承辦警員黃國榮、蔡進榮、尤鈺霖於被上訴人告訴上訴人誣告案件偵
    查中證稱「．．當時二人在搶小孩，有看到二人拉扯，．．有看到林女（即上訴
    人）腳膝部紅紅的，在派出所內曾見告訴人跌倒．．」等語，堪信當時兩造因小
    孩之事曾發生糾紛拉扯，上訴人確曾在派出所跌倒受傷，於上訴人告訴被上訴人
    傷害案件中，雖因證人均未親見被上訴人推倒上訴人，缺乏積極證據，而對被上
    訴人為不起訴處分，然難謂上訴人係憑空捏造事實，故意誣攀被上訴人。且上訴
    人被訴誣告犯行，亦經不起訴處分，有臺灣士林地方法院檢察署八十九年度偵字
    第七六一四號不起訴處分在卷可證【見本院家上更(一)卷八二、八三頁】，復經本
    院調閱偽造文書及傷害案件核閱屬實，故被上訴人指稱上訴人涉有誣告犯行，致
    伊受有不堪同居之虐待云云，自難採信。
  (四)又民法第一千零五十二條第二項前段規定「有前項以外之重大事由，難以維持婚
    姻者，夫妻之一方得請求離婚。」其目的雖在使夫妻請求裁判離婚之事由較富彈
    性，不以同條第一項所列舉之十款原因為限，惟仍必以夫妻間在客觀上確有難以
    繼續維持婚姻之重大事由存在，始足當之；同項但書復規定「其事由應由夫妻之
    一方負責者，僅他方得請求離婚。」則構成離婚之重大事由，係因可歸責於夫或
    妻一方之事由而發生者，僅他方始得據以請求離婚，可歸責配偶並無離婚請求權
    。換言之，即夫妻之一方依民法第一千零五十二條第二項規定提起離婚之訴者，
    必須客觀上確有造成難以繼續維持婚姻之重大事由存在，且該重大事由須非起訴
    一方所應負責者，始得據之請求裁判離婚。本件被上訴人離家出走在先，嗣因夫
    妻間偶發之爭吵，致受輕微擦傷，即對上訴人提起刑事告訴，復訴請確認所有權
    存在訴訟，致夫妻間感情破裂，而訴訟會造成夫妻感情失和，為被上訴人起訴前
    所明知，顯見被上訴人無維持婚姻之意願，嗣上訴人雖亦提起傷害、偽造文書之
    告訴，致兩造對簿公堂，感情破裂，縱認上訴人亦有責，惟此係被上訴人之行為
    所造成，其有責程度亦較上訴人為重，而上訴人仍眷顧雙方夫妻情分，不願離婚
    ，照顧扶養兩造所生之子女，則被上訴人以兩造間確有難以維持婚姻之重大事由
    存在為由訴請離婚，於法亦有未合。
五、綜上所述，被上訴人未能證明受有何不堪同居之虐待，兩造間婚姻又無難以維持
    之重大事由，其依民法第一千零五十二條第一項第三款規定，並於本院審理中追
    加依同條第二項規定，請求判決准與上訴人離婚，及兩造所生子女佟端妮、佟彥
    權利義務之行使由其負擔，均不應准許。原審為被上訴人勝訴之判決，自有未洽
    。上訴意旨指摘原判決不當，聲明廢棄，為有理由。由本院予以廢棄改判，如主
    文所示。
六、兩造其餘攻擊、防禦方法與判決結果無涉，爰不一一論述，附此敘明。
七、據上論結，本件上訴為有理由。依民事訴訟法第四百五十條、第七十八條，判決
    如主文。
中      華      民      國    九十      年      三      月    十三      日
                                      民事第十四庭
                                          審判長法  官  蔡  芳  齡
                                                法  官  詹  文  馨
                                                法  官  蘇  芹  英
右正本係照原本作成。
如不服本判決，應於收受送達後二十日內向本院提出上訴書狀，其未表明上訴理由者
，應於提出上訴後二十日內向本院補提理由書狀（均須按他造當事人之人數附繕本）
上訴時應提出委任律師或具有律師資格之人之委任狀；委任有律師資格者，另應附具
律師及格證書及釋明委任人與受任人有民事訴訟法第四百六十六條之一第一項但書或
第二項（詳附註）所定關係之釋明文書影本。
中      華      民      國    九十      年      三      月    十六      日
                                                書記官  蔡  錦  輝
附註：
民事訴訟法第四百六十六條之一（第一項、第二項）：
對於第二審判決上訴，上訴人應委任律師為訴訟代理人。但上訴人或其法定代理人具
有律師資格者，不在此限。
上訴人之配偶、三親等內之血親、二親等內之姻親，或上訴人為法人、中央或地方機
關時，其所屬專任人員具有律師資格並經法院認為適當者，亦得為第三審訴訟代理人
。


司法院資訊處製作；財團法人民間司法改革基金會備份。
